【裁判字號】    99,上易,911
【裁判日期】    990527
【裁判案由】    侵占等
【裁判全文】
臺灣高等法院刑事判決                 99年度上易字第911號
上  訴  人  臺灣板橋地方法院檢察署檢察官
上  訴  人
即  被  告  乙○○
            甲○○
上列上訴人等因被告等侵占等案件，不服臺灣板橋地方法院98年
度易字第2946號，中華民國99年2月26日第一審判決（起訴案號
：臺灣板橋地方法院檢察署98年度偵字第14116號），提起上訴
，本院判決如下：
    主  文
上訴駁回。
    事  實
一、乙○○前因常業詐欺案件，經臺灣士林地方法院於民國93年
    10月29日以91年度訴字第547號刑事判決處有期徒刑4月，且
    得易科罰金，緩刑5年確定，詎其仍不知悔改，竟與其前妻
    甲○○（惟現仍同居中）及真實姓名年籍資料不詳、綽號「
    阿海」之成年男子，共同基於重利之犯意聯絡，趁丙○○欠
    款而無法向銀行貸借急迫之際，於97年1月19日晚上8時許，
    在臺北縣永和市○○路、中和路路口某家茶坊內，由阿海借
    予丙○○新臺幣（下同）200,000元，並約定月息8%（即年
    息96%）之顯高於法定週年利率，且扣除第1月之利息16,000
    元及丙○○積欠乙○○之裝潢款100,000元而實際交付丙○○84,000元，而取得與原本顯不相當之重利，並責令丙○○
    開立支票2紙（面額各為100,000元）、本票1紙（面額
    200,000元）、借據1紙，及要求丙○○將其名下房屋所有權
    狀、身分證影本各1紙均交予「阿海」保管，以為上開借款
    之本金與利息之擔保，丙○○遂按月交付利息予乙○○或甲○○，由乙○○或甲○○接續收取後轉交予「阿海」；嗣於
    97年11月某日，因丙○○先前有多次延遲繳交利息之情況，
    乙○○、甲○○遂私自調高利率為月息11%（即年息132% ，
    換算每月需繳交利息高達22,000元），而接續取得與原本顯
    不相當之重利，其中月息3%（即每月利息6,000元）部分歸
    乙○○、甲○○取得，其餘（即每月利息16,000元）則歸「
    阿海」取得，而乙○○及甲○○因而取得總計36,000元利息
    ；迨丙○○已繳交利息高達316,000元後，終不堪利息之沈
    重負荷，遂報警處理，而於98年5月15日下午5時20分許，在
    乙○○、甲○○位於臺北縣中和市○○路277號25樓之5住處
    查獲乙○○、甲○○，始查悉上情。
二、案經丙○○訴由臺北縣政府警察局中和分局第一分局移送臺
    灣板橋地方法院檢察署檢察官偵查起訴。
    理  由
甲、有罪部分：
壹、程序（即證據能力）部分：刑事訴訟法第159條第1項雖規定
    ，被告以外之人於審判外之言詞或書面陳述，除法律有規定
    外，不得作為證據。惟同法第159條之5明定：「被告以外之
    人於審判外之陳述，雖不符前4條之規定，而經當事人於審
    判程序同意作為證據，法院審酌該言詞陳述或書面陳述作成
    時之情況，認為適當者，亦得為證據。」、「當事人、代理
    人或辯護人於法院調查證據時，知有第159條第1項不得為證
    據之情形，而未於言詞辯論終結前聲明異議者，視為有前項
    之同意。」，其立法理由在於傳聞證據未經當事人之反對詰
    問予以核實，乃排斥其證據能力。惟當事人如放棄對原供述
    人之反對詰問權，於審判程序表示同意該等傳聞證據可作為
    證據，此時，法院除認該傳聞證據欠缺適當性外，自可承認
    其證據能力。又當事人、代理人或辯護人於調查證據時，知
    有刑事訴訟法第159條第1項不得為證據之情形，卻表示「對
    於證據調查無異議」、「沒有意見」等意思，而未於言詞辯
    論終結前聲明異議者，應視為已有將該等傳聞證據採為證據
    之同意，最高法院93年度台上字第3533號、94年度台上字第
    2976號判決亦採同一見解。經查：上訴人即被告乙○○、徐
    雅婕及檢察官於本院審判期日，對於下列經本院調查之證據
    方法，均表示對證據能力不爭執，復於審判期日就本院一一
    提示之前揭證據方法於言詞辯論終結前，均亦未就所調查之
    證據主張有刑事訴訟法第159條第1項不得為證據之情形，是
    參照上開說明要旨，本案經調查之證據，均有證據能力，合
    先敘明。
貳、實體方面：
一、訊據被告乙○○、甲○○就其等於上開時、地，由丙○○向
    阿海借200,000元，約定月息8%（即年息96%），且扣除第1
    個月之利息16,000元及丙○○積欠乙○○之裝潢款100,000
    元，而實際交付丙○○84,000元，並責令丙○○開立支票2
    紙（面額各為100,000元）、本票1紙（面額200,000元）、
    借據1紙，及要求丙○○將其名下房屋所有權狀、身分證影
    本各1紙均交予「阿海」保管，以為上開借款之本金與利息
    之擔保，丙○○遂按月交付利息予乙○○或甲○○，由乙○○或甲○○接續收取後轉交予「阿海」；嗣丙○○先前有多
    次延遲繳交利息之情況，乙○○、甲○○遂私自調高利率為
    月息11%（即年息132%，換算每月需繳交利息高達22,000元
    ），而接續取得與原本顯不相當之重利，其中月息3%（即每
    月利息6,000元）部分歸乙○○、甲○○取得，其餘（即每
    月利息16,000元）則歸「阿海」取得，而乙○○及甲○○因
    而取得總計36,000元利息之事實，固於警詢、偵訊、原審及
    本院審理時均坦承不諱，惟均矢口否認有何重利犯行，被告
    乙○○辯稱：伊只是介紹人，是告訴人丙○○說他錢軋不過
    去，叫伊幫他云云；被告甲○○則以告訴人丙○○的資金調
    度、信用已很不好，且早就和地下錢莊有所接觸了，告訴人
    丙○○之前也曾因伊等遲交利息，而提高利率，告訴人丙○○之前亦扣了伊等很多利息，告訴人丙○○向地下錢莊借錢
    的利息亦要我們負擔云云置辯。惟查：
（一）被告乙○○、甲○○首開自白，核與證人即告訴人丙○○
      於警詢、偵訊時指訴之情節大致相符，並有告訴人丙○○
      所紀錄之借款明細表1紙（詳見偵查卷第27頁）在卷可稽
      。是以，被告乙○○、甲○○前開自白核與事實相符，堪
      予認定。而被告等上述所辯各節，不惟已經告訴人丙○○
      否認稱向「阿海」那次是第一次向地下錢莊借；而告訴人
      丙○○係否前曾因被告等遲交利息，而提高利率，亦扣被
      告等利息，告訴人丙○○向地下錢莊借錢的利息亦由被告
      等負擔等情，均未據被告等舉提證以供供本院調查，此部
      分所辯，尚不得遽以採信；況縱認被告等此部分所辯屬實
      ，惟其於本件犯罪事實之成立，亦均不生影響。是被告等
      此部分所辯，於法尚無足採。
（二）按刑法上重利罪之成立，以取得與原本顯不相當之重利為
      構成要件之一，自應以行為人取得該項重利時，方屬既遂
      。而此之所謂取得，固不以現款之方式取得為必要，然仍
      須行為人已實際上取得該項重利或其財產上價值者，始足
      當之（最高法院88年度臺上字第7418號判決意旨參見）。
      經查，被告乙○○、甲○○、「阿海」貸予告訴人丙○○
      200,000元，計算被告等人所收取之利率高達週年利率96%
      、132%，核該借款之週年利率遠超過民法第205條規定約
      定利率上限週年利率20%之標準，亦遠高於一般銀行借貸
      之利率計算標準，則渠等收取之利息自與原本顯不相當。
      則上開事實，足堪認定屬實。故本件事證已臻明確，被告
      等二人之犯行堪以認定，應予依法論科。
二、核被告乙○○、甲○○所為，均係犯刑法第344條之重利罪
    。又被告乙○○、甲○○與綽號「阿海」之成年男子間就前
    開重利犯行，有犯意聯絡及行為分擔，為共同正犯。再者，
    被告乙○○、甲○○、「阿海」貸與同一被害人而接續收取
    多次本息，各舉動之獨立性極為薄弱，依一般社會健全觀念
    ，難以強行分離，顯係基於單一犯意接續所為，而本件借款
    人丙○○自借款日期97年1月19日起至98年4月止，其償還利
    息之行為係持續為之，仍屬就同一債權之還款，應包括評價
    為一行為，屬接續犯。
乙、無罪部分：
壹、公訴意旨另以：被告乙○○於97年11月向告訴人丙○○借得
    屬告訴人所有，然非作為上開借款之動產抵押品之用之車號
    GDQ-247號重型機車，以供自己及被告甲○○代步之用，詎
    料被告甲○○、乙○○竟意圖為自己不法之所有，拒不歸還
    上開機車予告訴人，而予以侵占入己，僭行所有權人之地位
    ，直至98年5月15日下午為警起獲該機車為止。因認被告乙○○、甲○○共同涉犯刑法第335條第1項之侵占罪嫌等語。
貳、按犯罪事實應依證據認定之，無證據不得認定其犯罪事實；
    又不能證明被告犯罪者，即應諭知無罪之判決，刑事訴訟法
    第154條第2項、第301條第1項分別定有明文。再按事實之認
    定，應憑證據，如未能發現相當證據，或證據不足以證明，
    自不能以推測或擬制之方法，為裁判基礎；苟積極證據不足
    為不利於被告事實之認定時，即應為有利於被告之認定；又
    認定犯罪事實所憑之證據，雖不以直接證據為限，間接證據
    亦包括在內，然而無論直接證據或間接證據，其為訴訟上之
    證明，須於通常一般之人均不致有所懷疑，而得確信其為真
    實之程度者，始得據為有罪之認定，倘其證明尚未達到此一
    程度，而有合理之懷疑存在而無從使事實審法院得有罪之確
    信時，即應由法院為諭知被告無罪之判決，最高法院40年臺
    上字第86號、30年上字第816 號、76年度臺上字第4986號判
    例意旨足資參照。次按刑事訴訟法第161條已於91年2月8日
    修正公布，修正後同條第1項規定：檢察官就被告犯罪事實
    ，應負舉證責任，並指出證明之方法。因此，檢察官對於起
    訴之犯罪事實，應負提出證據及說服之實質舉證責任。倘其
    所提出之證據，不足為被告有罪之積極證明，或其闡明之證
    明方法，無從說服法官以形成被告有罪之心證，基於無罪推
    定之原則，自應為被告無罪判決之諭知（最高法院92年台上
    字第128號判例亦同此意旨）。
參、訊據被告乙○○、甲○○固均坦認渠等於前開時間向告訴人
    借用前開機車之事實，惟渠等均堅決否認有何侵占之犯行，
    並均辯稱：渠等向丙○○借用該機車時，並未約定歸還時間
    ，嗣於98年4、5月間，丙○○問何時可以歸還，渠等跟他說
    車子有擦撞到，等修理好後就會歸還，但沒說何時還，但車
    子還沒送修，警察就到家裡等語置辯。
肆、公訴人認被告乙○○、甲○○共同涉犯刑法第335條第1項之
    侵占犯行，無非以上開事實，有被告乙○○、甲○○於警詢
    及偵訊時之供述、告訴人於警詢及偵訊時之指訴、車籍查詢
    基本資料、贓物認領保管單各1紙，為其主要論據。
伍、惟經查：
一、被告乙○○、甲○○於97年11月間某日，向告訴人借用前開
    機車，供渠等代步之用，且雙方並未約定歸還期限，嗣於98
    年5月15日下午5時20分許，在被告等人位於臺北縣中和市○○路277號25樓之5住處，因被告等前開重利案件，為警查獲
    ，並起出該機車，由告訴人領回之事實，業據被告二人均供
    承不諱，核與證人即告訴人丙○○證述之情節大致相符，並
    有贓物認領保管單1紙、照片18張及車籍查詢-基本資料詳細
    畫面1紙（詳見偵查卷第27至34、54頁）附卷可證，是被告
    二人於前開時間向告訴人借用該機車，並於98年5月15日經
    警查獲後始由告訴人領回屬實，合先敘明。
二、惟按刑法上之侵占罪，以意圖為自己或第三人不法之所有，
    而擅自處分自己持有之他人所有物，即變更持有之意為不法
    所有之意，為其構成要件。若以自己或他人名義向人借貸，
    不能如數清償，自係民事上違背履行契約問題，與侵占罪之
    要件不合，最高法院41年台非字第57號判例意旨足資參照。
    又按告訴人之告訴，係以使被告受刑事訴追為目的，難免故
    予誇大，是其指訴是否與事實相符，仍應調查其他證據以資
    審認，最高法院93年度台上字第6077號判決意旨亦可資參照
    。又查前開機車於出借予被告二人時，該機車之發動即有問
    題，不易啟動，且於出借期間，該機車擋風板前的籃子因擋
    風板破裂而脫落，及機車尾翼之貨架及車殼掉落等情，除已
    據被告乙○○、甲○○均迭於警詢、偵訊及原審審理時供述
    明確外，亦核與證人丙○○於原審審理時具結證稱：（你機
    車出借給他們時，機車有無問題？）他們拿去時，機車發動
    時有點不太順，好像沒有其他問題；（你拿回機車後，機車
    有無損傷？）前面的籃子及後面貨架被拆掉，燈上方尾翼的
    車殼被拔不見，後來甲○○把拆掉的籃子及貨架還給我，但
    車殼不見，我拿回去後，不太容易發動，後來發不動，壞掉
    了等語（見原審卷第40頁）相合，足認該機車於出借時，已
    有啟動之問題，且於出借期間，尚有擋風板破裂、籃子及貨
    架脫落、尾翼之車殼掉落之損壞情形。再查於98年4、5 月
    間，在告訴人住處樓下，被告二人、證人張鴻文與告訴人相
    約見面商談告訴人與渠等間的債務糾紛時，告訴人要求被告
    二人返還該機車，被告二人以該機車尚未修復為由，請求待
    該機車修理完畢後再予返還，經告訴人應允等情，此亦據被
    告二人供述明確，亦核與證人張鴻文於原審審理時結證稱：
    （談話內容有無提到跟機車有關之事？）甲○○只說車子修
    好會還給丙○○，但我不知道車子種類，這些話是在我們協
    商後，甲○○跟他提到；（甲○○說完這些話後，丙○○反
    應？）丙○○說你修完就還我；沒提到車子發生何問題須要
    修理，沒約定何時修好車子、還車子等語（見原審卷第38頁
    反面至第39頁）相符；即告訴人丙○○於原審審理時亦證稱
    ：當天有與被告二人及證人張鴻文見面，至於有無提到修車
    事情，我沒有印象，也不記得甲○○有無提到車子有問題要
    修理；該次見面前，甲○○有說修了一些什麼，花了一些錢
    等語（見原審卷第39頁反面至第40頁）；再衡諸證人張鴻文
    雖與告訴人間有債務糾紛，惟苟證人張鴻文欲迴護被告等者
    ，何以其未附和被告等所辯稱該機車損壞之情狀，以更有利
    於被告等？是堪認證人張鴻文前開證述尚屬中肯，並無偏袒
    被告等或告訴人，而堪以採信；上述機車確有前述損壞，尚
    待修復之情事無訛，已如前述，則被告等以機車尚待修復為
    由，致未立即返還予告訴人，核與常情並無不合，於法自不
    得徒以被告等因機車尚待修復，而致未立即返還予告訴人，
    即逕認被告等主觀上有不法所有之意圖，而告訴人丙○○雖
    指稱：我認為他們侵占我的機車，他們都不還我云云，顯屬
    個人主觀臆測之詞，自不足採為不利於被告之認定。故被告
    等上開辯解，尚堪採信。
三、綜上所述，被告等向告訴人借用前開機車，因該機車有上揭
    損壞之情事，致未能立即返還予告訴人，難認被告等主觀上
    有不法所有之意圖，公訴人所舉之前開證據方法，亦無從為
    不利於被告等之認定。此外，復查無其他積極證據，足資認
    定被告等有何侵占之犯行。則揆諸上開判例、判決及說明，
    自應認被告等被訴侵占罪嫌部分尚屬不能證明，均應為無罪
    之諭知。
丙、對原審判決之評價及上訴之准駁：
壹、有罪（即重利）部分：
    原審認被告等此部分事證明確，因之適用刑法第28條、第
    344條、第41條第1項前段，刑法施行法第1條之1第1項、第
    2項前段等規定，並審酌被告乙○○有事實欄一所示之科刑
    記錄，而被告甲○○素行尚可，此有本院被告等前案紀錄表
    在卷足證，被告等年輕力壯，竟不思正途賺取財物，反以貸
    放重利之方式，而取得與原本顯不相當之利息，兼衡諸渠等
    犯罪之動機、目的、手段、對於告訴人所生損害之程度、因
    犯罪所得之款項，以及渠等犯後均坦承部分犯行之態度、生
    活狀況、智識程度等一切情狀，各量處被告等各拘役50日，
    並均諭知易科罰金之折算標準。核其認事、用法均無違誤，
    量刑亦稱妥適。被告等上訴意旨，執詞否認犯罪，任意指摘
    原判決不當，求予撤銷改判，為無理由，應予駁回。
貳、無罪（即侵占）部分：
    原審以不能證明被告等此部分犯罪，而為被告等此部分均無
    罪之諭知，於法核無違誤。檢察官上訴意旨，未舉提新事證
    ，徒就已經原審詳予審酌之證據證明力，再事爭執，任意指
    摘原判決不當，求予撤銷改判，亦為無理由，亦應予駁回。
據上論斷，應依刑事訴訟法第368條，判決如主文。
本案經檢察官郭棋湧到庭執行職務。
中    華    民    國    99    年    5     月    27    日
                  刑事第二十庭審判長法  官  楊貴雄
                                    法  官  周明鴻
                                    法  官  林銓正
以上正本證明與原本無異。
不得上訴。
                                    書記官  張淨卿
中    華    民    國    99    年    5     月    27    日

司法院資訊處製作；財團法人民間司法改革基金會備份。
